臺灣基隆地方法院民事判決
111年度訴字第41號
原      告  陳  富  
            林佩鈺  
            陳舜傑  
共      同  胡倉豪律師
訴訟代理人  
複  代理人  劉東霖律師
被      告  游佳鈴  


訴訟代理人  楊子賢  
上列當事人間債務人異議之訴等事件，本院於民國111年6月23日
言詞辯論終結，判決如下：
    主      文
確認被告持有如附表一所示本票，於超過新臺幣伍拾參萬捌仟柒
佰玖拾陸元，及其中新臺幣肆拾肆萬捌仟壹佰貳拾肆元自民國一
百一十年九月十一日起至清償日止，按週年利率百分之十六計算
之利息，並新臺幣伍拾萬元自民國一百零七年六月二十七日起至
清償日止，按每萬元每日壹元計算之違約金債權部分不存在。
本院一一○年度司執字第二三八六六號拍賣抵押物強制執行事件，就超過新臺幣伍拾參萬捌仟柒佰玖拾陸元，及其中新臺幣肆拾肆萬捌仟壹佰貳拾肆元自民國一百一十年九月十一日起至清償日止，按週年利率百分之十六計算之利息，並新臺幣伍拾萬元自民國一百零七年六月二十七日起至清償日止，按每萬元每日壹元計算之違約金部分之強制執行程序應予撤銷。
原告其餘之訴駁回。
訴訟費用由被告負擔二十三分之二，餘由原告負擔。
    事實及理由
一、原告主張：
　㈠原告陳富、林佩鈺、陳舜傑（下稱陳富等3人）於民國107年3
    月26日向訴外人連薔借款新臺幣（下同）50萬元，並於同日
    共同簽發如附表一所示本票1張（下稱系爭本票），交予連
    薔，及以原告陳富、林佩鈺所有坐落新北市○○區○○○○段○○○
    段00○00地號土地（權利範圍全部）及其上同小段951建號（
    權利範圍全部，即門牌號碼新北市○○區○○路00號，與上開土
    地合稱系爭不動產）為連薔設定100萬元之最高限額抵押權
    （下稱系爭抵押權）作為擔保，連薔則於109年3月17日將系
    爭抵押權信託予被告。被告嗣以本院110年8月16日110年度
    司拍字第44號拍賣抵押物裁定為執行名義，聲請對系爭不動
    產強制執行，經本院以110年度司執字第23866號拍賣抵押物
    強制執行事件（下稱系爭執行事件）受理在案。但連薔預扣
    10萬元利息，僅交付借款本金40萬元，原告林佩鈺、陳舜傑
    及訴外人陳鐵先並自107年6月29日起陸續匯款至連薔合作金
    庫帳戶（帳號：00000000000000，下稱系爭帳戶）共17萬4,
    987元，另連薔向臺灣新北地方法院聲請以109年度司執字第
    112407號強制執行原告陳舜傑於祥安保全股份有限公司（下
    稱祥安公司）之薪資債權共12萬9,949元，且依民法第205條
    規定，自110年7月20日起應以週年利率16%計算利息，故原
    告等3人已清償票據本金債權9萬8,720元，及自107年6月27
    日起至110年7月19日止，按週年利率20%計算之利息，及自1
    10年7月20日起至110年9月10日止，按週年利率16%計算之利
    息。
　㈡又系爭本票約定每萬元每日支付30元之懲罰性違約金，相當
    於月息9%，週年利率高達108%，顯然過高，請求依民法第25
    2條規定予以酌減。
　㈢並聲明：
　⒈確認被告持有系爭本票，對於原告之票據債權於超過30萬1,2
    08元，及自110年9月11日起至清償日止，按週年利率16%計
    算之利息及違約金部分不存在。
　⒉系爭執行事件對陳富等3人執行之抵押債權金額超過30萬1,20
    8元，及自110年9月11日起至清償日止按週年利率16%計算之
    利息及違約金部分之強制執行程序應予撤銷。
二、被告抗辯略以：
　㈠連薔於107年3月28日匯款40萬4,920元至原告指定之瑞芳農會
    帳號00000000000000帳戶，並於同日交付現金9萬5,080元，
    經原告簽收，可證連薔確有交付借款本金50萬元，雖經原告
    以匯款及強制扣薪方式共給付連薔30萬4,936元，尚不足以
    清償已積欠之利息，本金均未清償，仍為50萬元。
　㈡又借款成立時，已由連薔代理人向原告說明懲罰性違約金之
    計算方式，本於契約自由、私法自治原則，兩造於訂約時已
    盱恆自己履約意願、經濟能力等一切因素，本諸自由意識、
    平等之地位而自主決定簽立契約，法院應予尊重，否則無異
    將原告不履行契約之不利歸諸連薔，對連薔難謂公平，且有
    礙交易安全及私法秩序之維護，縱認為懲罰性違約金過高，
    尚應考量連薔籌措資金、強制執行之成本，至少需填補連薔
    所受損害，始符公允。
　㈢並答辯聲明：原告之訴駁回。
三、查陳富等3人於107年3月26日向連薔借款50萬元，並於同日
    共同簽發系爭本票交連薔收執，且提供系爭不動產設定系爭
    抵押權作為債權之擔保，連薔於109年3月17日將系爭抵押權
    信託予被告，經陳富等3人以匯款及強制執行扣薪方式共給
    付連薔30萬4,936元（匯款17萬4,987元、扣薪12萬9,949元
    ，清償日期及金額詳如附表二所示），被告以陳富等3人未
    依約清償為由，持本院110年8月16日110年度司拍字第44號
    拍賣抵押物裁定為執行名義，以執行標的金額50萬元，及自
    108年9月28日起至110年7月19日止按週年利率20%計算之遲
    延利息，自110年7月20日起至清償日止按週年利率16%計算
    之遲延利息，與按每萬元每日30元計算之懲罰性違約金，向
    本院聲請強制執行系爭不動產，經本院以系爭執行事件受理
    在案等事實，為兩造所不爭執，並有系爭本票、土地及建物
    登記第一類謄本、抵押權設定契約書等件影本（本院卷第25
    頁至第49頁）、合作金庫商業銀行信維分行111年3月4日合
    金信維字第1110000637號函附連薔帳戶交易明細、祥安公司
    扣薪支票在卷可憑，且經本院核對系爭執行事件卷宗確認屬
    實。
四、原告主張連薔僅交付借款本金40萬元，且陳富等3人已清償3
    0萬4,936元，系爭本票所約定之違約金過高，應予酌減，系
    爭本票之債權於超過30萬1,280元及自110年9月11日起至清
    償日止，按週年利率16%計算之利息及違約金部分不存在，
    系爭執行事件於超過30萬1,280元及自110年9月11日起至清
    償日止，按週年利率16%計算之利息及違約金部分之強制執
    行程序應予撤銷，為被告所否認，並以前詞置辯，本院判斷
    如下：
　㈠確認法律關係之訴，非原告有即受確認判決之法律上利益者
    ，不得提起之；確認證書真偽或為法律關係基礎事實存否之
    訴，亦同，民事訴訟法第247條第1項定有明文。所謂即受確
    認判決之法律上利益，係指因法律關係之存否不明確，致原
    告在私法上之地位有受侵害之危險，而此項危險得以對於被
    告之確認判決除去之者而言。原告主張系爭本票債權於超過
    30萬1,280元及自110年9月11日起至清償日止，按週年利率1
    6%計算之利息及違約金部分不存在，為被告所否認，系爭本
    票之債權數額即不明確，致原告在私法上之地位有受侵害之
    危險，而此項危險得以其對被告之確認判決予以除去，原告
    提起本件確認之訴，自有即受確認判決之法律上利益。
  ㈡系爭本票之借款本金及利息債權多少？
　⒈稱消費借貸者，謂當事人一方移轉金錢或其他代替物之所有
    權於他方，而約定他方以種類、品質、數量相同之物返還之
    契約，民法第474條第1項定有明文。又當事人主張有利於己
    之事實，就其事實有舉證之責任，民事訴訟法第277條定有
    明文。金錢消費借貸契約為要物契約，當事人主張金錢消費
    借貸契約存在，應就借貸意思表示合致及借款業已交付之事
    實，負舉證之責任（最高法院109年度台上字第711號判決要
    旨參照）。被告抗辯連薔交付原告之借款金額為50萬元，已
    提出系爭本票、於107年3月28日匯款40萬4,920元至原告陳
    舜傑之瑞芳農會帳號00000000000000帳戶之匯款申請書代收
    入收據，及原告出具載明：「簽收人於民國107年3月28日收
    到現金新台幣玖萬伍仟捌拾元整」內容之簽收單為證，原告
    不爭執上開簽收單之真正，可見連薔所交付之借款本金合計
    為50萬元，被告抗辯借款本金應為50萬元，應屬有據。
  ⒉發票人得記載對於票據金額支付利息及利率。利率未經載明
    時，定為年利6釐。利息自發票日起算。但有特約者，不在
    此限。票據法第28條定有明文。本票依同法第124條規定準
    用上開規定。查系爭本票記載：「憑票准於民國107年6月27
    日無條件支付」「利息為年息百分之二十四，自到期日起算
    ，按月計付。」「本金返還遲延時，應自遲延日起至清償日
    止，按日計付利息，並應負擔下述之懲罰性違約金（以金額
    較高者論之）：㈠借款本金百分之十之懲罰性違約金。㈡每萬
    元每日支付三十元之懲罰性違約金。」足見原告與連薔已特
    別約定利息自到期日即107年6月27日起算，被告抗辯應自10
    7年3月28日計算利息云云，並不足採。
　⒊清償人與債權人間如未訂抵充契約，清償人於清償時亦未指
    定其應抵充之債務時，依民法第323條前段規定，清償人所
    提出之給付，應先抵充費用，次充利息，次充原本。又違約
    金之性質與利息不同，民法既無違約金儘先抵充之規定，其
    抵充之順序，應在原本之後（最高法院80年度台上字第390
    號判決意旨參照）。110年1月20日修正公布之民法第205條
    固規定：「約定利率，超過週年16%者，超過部分之約定，
    無效」，並自110年7月20日起施行；惟依民法債編施行法第
    10條之1規定，於民法債編修正施行前約定之利息債務，僅
    於修正施行後發生之利息，有修正後民法第205條規定之適
    用，於修正施行前發生之利息債務，仍應適用修正前民法第
    205條規定。又約定利率超過週年20%者，修正前民法第205
    條僅規定債權人對於超過部分之利息無請求權，並未規定其
    約定為無效，則債務人就超過部分之利息任意給付，經債權
    人受領時，自不得謂係不當得利請求返還（最高法院29年上
    字第1306號、27年上字第3267號判決意旨參照）。查原告與
    連薔未約定債務抵充順序，揆諸前開說明，原告所為給付抵
    充順序應先抵充費用、次充利息、次充原本，再充違約金。
    又系爭本票約定：「利息為年息24，自到期日起，按月計付
    」「本金返還遲延時，應自遲延日起至清償日止，按日計付
    利息」可見原告與連薔所約定之利息及遲延利息均為週年利
    率24%，雖逾民法第205條修正前高利率即週年利率20%之限
    制，惟連薔仍為該利息之債權人，僅就超過法定上限部分之
    利息無請求權，原告於110年7月19日前依約定利率任意給付
    之利息，業經連薔受領，自不得請求返還，亦不得主張該部
    分應以週年利率20%計算利息，就110年7月20日以後超過週
    年利率16%之利息、遲延利息部分則無效，被告不得請求。
    次查，原告於107年至110年間於附表二第2欄所示日期償還
    該附表二第4欄所載金額予連薔，已如前述，據此計算，原
    告尚積欠被告53萬8,796元（本金44萬8,124元、利息9萬672
    元）及其中44萬8,124元自110年9月11日起至清償日止，按
    週年利率16%計算之利息（計算式詳如附表二），原告請求
    確認超過53萬8,796元，及其中44萬8,124元自110年9月11日
    起至清償日止，按週年利率16%計算之利息不存在，應屬有
    據。
　㈢系爭本票之違約金多少？
　⒈當事人得約定債務人於債務不履行時，應支付違約金。違約
    金，除當事人另有訂定外，視為因不履行而生損害之賠償總
    額。其約定如債務人不於適當時期或不依適當方法履行債務
    時，即須支付違約金者，債權人除得請求履行債務外，違約
    金視為因不於適當時期或不依適當方法履行債務所生損害之
    賠償總額。約定之違約金額過高者，法院得減至相當之數額
    。民法第250條、第252條定有明文。至於是否相當，即須依
    一般客觀事實，社會經濟狀況及當事人所受損害情形，以為
    斟酌之標準。且約定之違約金過高者，除出於債務人之自由
    意思，已任意給付，可認為債務人自願依約履行，不容其請
    求返還外，法院仍得依前開規定，核減至相當之數額（最高
    法院79年台上字第1915號判例要旨參照）。　
  ⒉原告主張系爭本票約定每萬元每日支付30元之懲罰性違約金
    ，相當於月息9%，週年利率高達108%，顯然過高。經查，
　　系爭本票除有利息約定外，另懲罰性違約金之約定，依被告
    於系爭執行事件主張之每萬元每日30元之違約金債權，換算
    為週年利率高達109.5%（計算式：1,500x365÷500,000＝109.
    5%），依目前金融機構之存放款利率遠不及週年利率5%之法
    定利率，社會處於極低利率之經濟狀況，且連薔因原告遲延
    返還借款所受之損害，應為無法即時收回該筆借款之利息損
    失或為其他投資可能獲取之利益損失，系爭本票之違約金約
    定額數，與連薔就金錢債權遲延獲償之損害，顯相懸殊，原
    告主張有約定違約金過高之情形，請求酌減違約金，自屬有
    據。本院審酌連薔貸出借款50萬元，並未舉證就該借款債權
    有何特別運用，卻因債權未能及時獲償而受損害，且有設定
    抵押權作為擔保等一切情狀，系爭本票之違約金應予酌減至
    按每萬元每日1元計算，方為允當。
  ㈣執行名義無確定判決同一之效力者，於執行名義成立前，如
    有債權不成立或消滅或妨礙債權人請求之事由發生，債務人
    亦得於強制執行程序終結前提起異議之訴，強制執行法第14
    條第2項定有明文。系爭執行事件之執行名義為本院於110年
    8月16日所為110年度司拍字第44號拍賣抵押物裁定，而系爭
    抵押權所擔保之債權僅53萬8,796元，及其中44萬8,124元自
    110年9月11日起至清償日止，按週年利率16%計算之利息，
    並按每萬元每日1元計算之違約金，業如前述，則原告依強
    制執行法第14條第2項規定，請求撤銷系爭執行事件，於超
    過53萬8,796元，及其中44萬8,124元自110年9月11日起至清
    償日止，按週年利率16%計算之利息，並50萬元自107年6月2
    7日起至清償日止，按每萬元每日1元計算之違約金部分之強
    制執行程序，為有理由，應予准許。 
五、綜上所述，原告請求確認系爭本票於超過53萬8,796元，及
    其中44萬8,124元自110年9月11日起至清償日止，按週年利
    率16%計算之利息，並50萬元自107年6月27日起至清償日止
    ，按每萬元每日1元計算之違約金債權部分不存在，且撤銷
    系爭執行事件於超過53萬8,796元，及其中44萬8,124元自11
    0年9月11日起至清償日止，按週年利率16%計算之利息，並5
    0萬元自107年6月27日起至清償日止，按每萬元每日1元計算
    之違約金部分之強制執行程序，為有理由，應予准許，超過
    這個部分的請求，為無理由，應予駁回。
六、本件事證已經明確，兩造其餘攻擊防禦方法及未經援用之證
    據，經審酌後，核與判決結果不生影響，爰不逐一論述。
七、據上論結，本件原告之訴為一部有理由，一部無理由，依民
    事訴訟法第79條，判決如主文。　
中　　華　　民　　國　　111 　年　　6 　　月　　30　　日
                  民事庭法　官　陳湘琳　　　　　
以上正本係照原本作成。
對於本件判決如有不服，應於收受送達後20日內向本院提出上訴
書狀，敘述上訴之理由，上訴於臺灣高等法院，並按他造當事人
之人數附具繕本。如委任律師提起上訴者，應一併繳納上訴審裁
判費。
中　　華　　民　　國　　111 　年　　6 　　月　　30　　日
                        書記官　陳柏宏
附表一：　
發票人 票面金額 發票日 到期日 陳富、林佩鈺、陳舜傑 新臺幣50萬元 民國107年3月26日 民國107年6月27日 
　　　　　　　　　　　　　　　　　　　　　　　
附表二：
編號 還款日期 計息天數 還款金額（新臺幣） 利息計算（新 臺幣，元以下四捨五入） 利息餘額(新臺幣） 抵充後之本金餘額（新臺幣） 1 107年6月29日 3天（107年6月27日~107年6月29日） 10,000元 500,000元×0.24×÷365×3＝986元 0 490,986元 2 107年8月1日 33天（107年6月30日~107年8月1日) 15,000元 490,986元×0.24÷365×33＝10,654元 0 486,640元 3 107年9月28日 58天（107年8月2日~107年9月28日） 38,727元 486,640元×0.24÷365×58＝18,559元 0 466,472元 4 107年12月6日 69天（107年9月29日~107年12月6日） 16,250元 466,472元×0.24÷365×69＝21,164元 4,914元 466,472元 5 107年12月28日 22天（107年12月7日~107年12月28日） 30,010元 466,472元×0.24÷365×22＝6,748元 0  448,124元 6 108年3月27日 89天（107年12月29日~108年3月27日） 20,000元 448,124元×0.24÷365×89＝26,224元 6,224元 448,124元 7 108年7月10日 105天（108年3月28日~108年7月10日） 20,000元 448,124元×0.24÷365×105＝30,939元 17,163元 448,124元 8 108年8月19日 40天（108年7月11日~108年8月19日） 10,000元 448,124元×0.24÷365×40＝11,786元 18,949元 448,124元 9 108年10月1日 43天（108年8月20日~108年10月1日） 15,000元 448,124元×0.24÷365×43＝12,670元 16,619元 448,124元 10 109年11月10日 406天（108年10月2日~109年11月10日） 11,419元 448,124元×0.24÷365×406＝119,631元 124,831元 448,124元 11 109年12月10日 30天（109年11月11日~109年12月10日） 12,212元 448,124元0.2436530＝8,840元 121,459元 448,124元 12 110年1月11日 32天（109年12月11日~110年1月11日） 10,720元 448,124元0.2436532＝9,429元 120,168元 448,124元 13 110年2月17日 37天（110年1月12日~110年2月17日） 8,131元 448,124元0.2436537＝10,902元 122,939元 448,124元 14 110年3月10日 21天（110年2月18日~110年3月10日） 13,618元 448,124元0.2436521＝6,188元 115,509元 448,124元 15 110年4月20日 41天（110年3月11日~110年4月20日） 13,721元 448,124元0.2436541＝12,081元 113,869元 448,124元 16 110年5月10日 20天（110年4月21日~110年5月10日） 11,953元 448,124元0.2436520＝5,893元 107,809元 448,124元 17 110年6月10日 31天（110年5月11日~110年6月10日） 14,104元 448,124元0.2436531＝9,134元 102,839元 448,124元 18 110年7月10日  30天（110年6月11日~110年7月10日） 11,693元 448,124元0.2436530＝8,840元 99,986元 448,124元 19 110年8月10日 9天（110年7月11日~110年7月19日）、22天（110年7月20日~110年8月10日） 12,860元 6,974元（448,124元0.243659＋448,124元0.1636522＝6,974元） 94,100元 448,124元 20 110年9月10日 31天（110年8月11日~110年9月10日） 9,518元 448,124元0.1636531＝6,090元 90,672元 448,124元